臺灣高等法院民事判決　　　　　　　 99年度海商上易字第4號
上　訴　人　豐如國際股份有限公司
法定代理人　屠益民
訴訟代理人　彭先隆
訴訟代理人　范仲良律師
被上訴人　　日商日本郵船股份有限公司台北分公司
法定代理人　牛山二
訴訟代理人　楊思莉律師
複代理人　　甯若蓁律師
上列當事人間請求損害賠償事件，上訴人對於中華民國99年7月
30日臺灣臺北地方法院99年度海商字第4號判決提起上訴，經本
院於100年5月3日言詞辯論終結，判決如下：
     主     文
上訴駁回。
第二審訴訟費用由上訴人負擔。
    事實及理由
一、上訴人主張：上訴人於民國98年1月間，出售水果一批（
    下稱系爭水果）給訴外人加拿大Fresh Direct Produce
    Ltd.（下稱FDP公司），以FCL/FCL方式（受貨人為FDP公司
    ），委託被上訴人將系爭貨物自高雄港運送至加拿大溫哥華
    港。嗣系爭貨物於同年1月19日運抵溫哥華港，由FDP公司藉
    電放方式受領，詎FDP公司拆櫃時發現系爭水果損壞，經公
    證後，認定損壞原因係冷藏貨櫃溫度不穩定所致，上訴人不
    得不重新選送水果交付FDP公司，而受有加幣21,705.19元（
    重新篩選之成本加幣260元+所失利益加幣20,893.16元+公證
    費加幣552.03元=加幣20,893.16元）換算成新臺幣（下同）
    606,000元之損害。系爭水果雖經FDP公司受領，惟FDP公司
    將本件損害賠償請求權讓與上訴人，上訴人基於載貨證券法
    律關係，得請求被上訴人賠償損害。為此，訴請被上訴人賠
    償606,000元及法定遲延利息。原審為上訴人全部敗訴判決
    ，上訴人提起上訴，求為判決：(1)原判決廢棄；(2)被上訴人
    應給付上訴人606,000元及自起訴狀繕本送達被上訴人翌日
    起至清償日止，按年息百分之五計算之利息。
二、被上訴人則以：本件係採電報放貨，被上訴人未曾簽發載貨
    證券，上訴人不得基於載貨證券法律關係訴請被上訴人負擔
    損害賠償責任；縱認上訴人得依載貨證券法律關係訴請被上
    訴人負擔損害賠償責任，惟本件系爭貨物運送方式為CY/CY
    ，即由上訴人裝填入櫃，封上封條，再將整個貨櫃交給被上
    訴人運送，被上訴人無從得知貨櫃內之狀況，上訴人未舉證
    證明被上訴人確有疏失，則其請求並無理由。且上訴人亦未
    依海商法第56條第1項規定，將貨損情形通知運送人，依法
    應已推定被上訴人交清貨物，被上訴人得主張免責等語，資
    為抗辯。其答辯聲明：上訴駁回。
三、下列事項為兩造不爭執之事項，應可信為真實：
（一）上訴人於98年1月間，出售系爭水果予加拿大FDP公司，價
      金為加幣38,765.92元，並以FCL/FCL方式（即由上訴人自
      行將貨物裝填入被上訴人提供之貨櫃並封裝，始將貨櫃交
      予被上訴人運送）將系爭水果交由被上訴人，自高雄運送
      至加拿大溫哥華，約定受貨人為FDP公司，該批貨物於同
      年月19日運抵目的港，嗣由FDP公司以電放方式領貨。
（二）FDP公司受領系爭水果後，於拆櫃時發現部分貨物受損，
      乃委請公證公司對貨損狀況及成因進行檢查，依公證報告
      記載，認定系爭貨損乃因運送貨物之冷藏櫃溫度過高，且
      在運送途中有溫度不穩定之情形所致。
（三）FDP公司於98年3月18日出具債權讓與書，主張將其對系爭
      貨損所得主張之權利讓與上訴人，被上訴人於98年6月17
      日因收受書狀而受通知。
四、兩造間之爭點如下：
（一）上訴人曾否請求被上訴人簽發載貨證券？上訴人指定以電
      報放貨方式託運，若被上訴人未交付載貨證券正本，得否
      行使載貨證券之權利？
（二）若上訴人得依載貨證券主張權利，FDP公司有無於提貨前
      、提貨當時、提貨後三日內，以書面將貨損情形通知被上
      訴人？若未通知，被上訴人主張推定已交清貨物，是否有
      理？
（三）上訴人託運之水果於裝櫃時，是否完好無缺？是否於運送
      過程中受損？其受損是否係上訴人指示不當且將託運水果
      混裝所致？
（四）若上訴人因系爭水果之損害得請求損害賠償，其得請求之
      金額為何？上訴人主張按公證報告（原證二）所示方式計
      算，是否有據？
五、茲說明本院之判斷如下：
（一）上訴人曾否請求被上訴人簽發載貨證券？上訴人指定以電
      報放貨方式託運，若被上訴人未交付載貨證券正本，得否
      行使載貨證券之權利？
 （1）按載貨證券具物權性，為提示證券、繳回證券，實際受貨
      人於請求交付貨物時，應將載貨證券繳回，倘未持有載貨
      證券，即不得本於載貨證券之法律關係行使權利。現代運
      輸快捷，國際間商品之運送時間大為縮短，在運輸實務上
      發展出「電報放貨」之提貨方式託運，即出口商（託運人
      ），在貨物交運後，將全套載貨證券正本不透過銀行押匯
      或託收情形下，請出口地之運送人（船公司）以電報要求
      進口地之船務代理，在不交付載貨證券之情形下交付託運
      之貨物。前開「電報放貨」之通知，學理上稱為海上貨運
      單（Sea Waybill），1977年國際海運協會將其定義為：
      「係不得轉讓之單據，為海上貨物運送契約與接收，裝載
      貨物之證明，運送人負有將貨物交付其上所載受貨人之義
      務。」，海運實際上則有稱為直放提單或電放提單，此與
      一般海運提單（即載貨證券）有別。就物權法上觀之，海
      運提單表彰物權，一般可以背書方式轉讓，海上貨運單不
      表彰物權，僅是託運人與運送人間之契約，是取得屬海上
      貨運單之電報放貨傳真通知者，與取得具有物權效力之載
      貨證券有別。
 （2）經查：被上訴人主張本件託運係採電報放貨方式，並未交
      付載貨證券正本給上訴人等語；核與上訴人於原審自承本
      件在託運時就指定要用電放，被上訴人未交付載貨證券正
      本，只有給影本，上訴人實際上未取得正本等語（見原審
      98年度審海商字第18號卷第89頁背面、本院卷第106頁）
      相符，被上訴人主張之前開事實，經上訴人自認，應堪信
      為真實。次按自認之撤銷除別有規定外，以自認人能證明
      事實不符或經他造同意者，始得為之，民事訴訟法第279
      條第3項定有明文，上訴人於本院改稱被上訴人有交付載
      貨證券正本但已當場交回，且交付不限於實際交付移轉占
      有云云，係就前開自認為相反之主張，自應符合前開規定
      ，始得撤銷自認，上訴人此部分之主張為被上訴人所否認
      ，觀之上訴人指為「載貨證券影本」之文件（見原法院98
      年度司促字第11114號卷第3頁）記載，其名稱欄載為「
      COPY NON NEGOTIABLE 」，雖其右上方記載「BILL OF
      LADING」字樣，惟從其右下方所載「（3）ORIGINALBILL
      （S）OF LADING HAVE BEEN SIGNED」等語，可知該文件
      並非載貨證券正本之影印，應僅為系爭運送契約之證明或
      電報放貨通知而已，另上訴人所提「電放切結書」（見本
      院卷第131頁）記載：「本公司已將全套正本提單交回及
      憑此切結書向貴公司辦理電放手續」等語，係屬預先印製
      而用於同種類之定型化條款，亦不足作為被上訴人曾交付
      上訴人載貨證券之依據，參照前開說明，尚不生自認撤銷
      效力。本件上訴人既未曾持有載貨證券，則不論被上訴人
      是否曾簽發載貨證券，上訴人均不得行使載貨證券權利，
      亦無從因轉讓行為將載貨證券讓與FDP公司，而使公司取
      得載貨證券權利。FDP公司既未取得載貨證券權利，自亦
      無從將權利讓與上訴人，應甚明確。
  （3）綜上，本件不論被上訴人曾否簽發載貨證券，因上訴人
       指定以電報放貨方式託運，且被上訴人未曾交付上訴人
       載貨證券正本，上訴人自無從取得載貨證券之權利，亦
       無從自FDP公司受讓載貨證券權利，尚不得基於載貨證券
       之法律關係對被上訴人行使權利。
（二）上訴人既不得基於載貨證券之法律關係，請求被上訴人賠
      償損害，則前開爭點二至四部分即無再予以論述之必要。
六、從而，上訴人主張其因受讓由FDP公司轉讓之載貨證券權利
    而取得系爭貨損之賠償請求權，基於載貨證券之法律關係，
    訴請被上訴人賠償606,000元及自起訴狀繕本送達翌日起至
    清償日止，按年息百分之五計算之利息，於法無據；假執行
    之聲請亦失所附麗。原審為上訴人敗訴判決，及駁回其假執
    行之聲請，並無不合。上訴意旨指摘原判決不當，聲明廢棄
    改判，為無理由，應予駁回。
七、又本件不論被上訴人曾否簽發載貨證券，上訴人自不得行使
    載貨證券之權利，業如前述，上訴人聲請訊問證人黃宜貞、
    楊獻廷欲證明被上訴人有簽發載貨證券正本，核無必要，應
    予駁回；另本件事證已明，兩造其餘攻擊防禦方法，核與本
    判決結論無影響，爰不予以一一論述，併予敘明。
八、據上論結，本件上訴為無理由。依民事訴訟法第449條第1項
    、第78條，判決如主文。
中    華    民    國   100    年    5     月    17    日
                    民事第九庭
                        審判長法  官  黃熙嫣
                              法  官  陳玉完
                              法  官  李國增
正本係照原本作成。
不得上訴。
中    華    民    國   100    年    5     月    18    日
                              書記官 李佳樺